【裁判字號】    97,訴,1783
【裁判日期】    980313
【裁判案由】    返還房屋等
【裁判全文】
臺灣臺北地方法院民事判決              97年度訴字第1783號
原      告  子○○
訴訟代理人  吳秀菊律師
被      告  庚○○
            乙○○
            甲○○
兼  上一人
訴訟代理人  壬○○
被      告  丑○○
訴訟代理人  丙○○
                        1
兼  上一人
訴訟代理人  丁○○
訴訟代理人  戊○○
上列當事人間請求返還房屋等事件，本院於98年3月2日言詞辯論
終結，判決如下：
    主      文
被告壬○○、庚○○、乙○○、甲○○、丁○○應將坐落臺北縣
新店市○○段小坑小段第三一之四五地號土地上、門牌號碼為臺
北縣新店市○○○路一三一巷六號、如附圖編號Ａ部分面積七十
二平方公尺之房屋遷讓返還原告。
原告其餘之訴駁回。
訴訟費用由被告壬○○、庚○○、乙○○、甲○○、丁○○負擔
六分之五，餘由原告負擔。
本判決第一項於原告以新臺幣貳拾萬元為被告壬○○、庚○○、
乙○○、甲○○、丁○○供擔保後，得假執行；但被告壬○○、
庚○○、乙○○、甲○○、丁○○以新臺幣陸拾萬元為原告預供
擔保，得免為假執行。
原告其餘假執行之聲請駁回。
    事實及理由
壹、程序方面
    按訴狀送達後，原告不得將原訴變更或追加他訴。但請求之
    基礎事實同一、擴張或減縮應受判決事項之聲明者，不在此
    限，民事訴訟法第255條第1項第1款、第3款定有明文。查原
    告起訴時主張被告六人侵害其占有，基於民法第184條第1項
    及第962 條之規定，聲明：「被告壬○○、庚○○、乙○○
    、甲○○、丁○○、丑○○等應將臺北縣新店市○○段小坑
    小段31-45號土地上之門牌號碼為臺北縣新店市○○○路131
    巷6 號之地上建物及其附屬建物（門牌號碼整編前為臺北縣
    新店市○○○路塗潭路9 號）全部遷讓返還原告。」，嗣基
    於同一事實，追加基於民法第184條第2項請求，並將聲明變
    更為「被告壬○○、庚○○、乙○○、甲○○、丁○○、丑
    ○○應將門牌號碼臺北縣新店市○○○路131巷6號之建物全
    部、如複丈成果圖所示Ａ部分、面積72平方公尺遷讓返還原
    告。」，核屬請求之基礎事實同一及減縮應受判決事項之聲
    明，揆諸前揭規定，應予准許，合先敘明。
貳、實體方面
一、原告方面：
  (一)臺北縣新店市○○段小坑小段31-45 地號土地為財政部國有
    財產局所有，訴外人李永茂於民國60年12月31日向該單位承
    租該筆土地作為農業用地（該農業用地詳細名稱為臺灣省省
    政府農林廳林務局烏來事業區第25小坑林班第139 號，下稱
    系爭土地），並在該土地種植柑桔6 百餘棵，並建有一簡易
    工寮，其門牌號碼為臺北縣新店市○○○路131巷6號，後李
    永茂於69年10月17日將柑桔樹之所有權及該建物之所有權讓
    與訴外人詹啟章，詹啟章又於70年5月5日將柑桔樹之所有權
    及該建物之所有權讓與訴外人卯○○，上開簡易工寮俟經卯
    ○○修建為如附圖編號Ａ部分所示、面積72平方公尺之建物
    （下稱系爭建物），門牌號碼仍前述，卯○○則於85年06月
    18日將系爭土地之承租權利及其上柑桔樹之所有權、系爭建
    物之事實上處分權以新臺幣（下同）110 萬元之價格讓與原
    告迄今。
  (二)殊料91年間，被告六人竟趁原告因病不克管理系爭建物之時
    占有系爭建物，並於明知系爭土地為原告向前手卯○○購買
    承租權利之情形下，仍悍然於91年09月25日以被告壬○○為
    首逕向財政部國有財產局訂立共有承租人合約書，並進而占
    有系爭建物，還將系爭建物出租於無線電話業者充作基地台
    。原告遲於96年始知悉此事，向被告以存證信函請求返還系
    爭房屋及承租權利，其中占有人即訴外人癸○○及辛○○已
    同意返還原告系爭建物，但被告六人未予理會，侵奪原告對
    系爭建物之占有及侵害原告對系爭建物之事實上處分權。
  (三)為此，爰依民法第184條第1項前段、第2項及第962條規定，
    擇一請求判決如主文第一項所示，並陳明願供擔保請准予宣
    告假執行。
二、被告方面：
  (一)系爭房屋所坐落之土地，原係訴外人李永茂於60年12月31日
    向林務局承租，李永茂搭建一木製工寮，嗣於69年l0月17日
    將承租權及木製工寮轉讓與訴外人詹啟章，詹啟章又將該土
    地承租權轉讓予訴外人卯○○。惟該木製工寮因不耐風吹雨
    打，亟須翻修，而卯○○財力不足，遂於83年01月05日邀集
    證人癸○○、辛○○及被告甲○○、壬○○等共同出資，重
    建系爭建物並開發土地，因上開人等仍感財力吃緊，遂再於
    83年01月18日邀集被告庚○○、乙○○加入。
  (二)惟李永茂與林務局之租貸契約，於87年10月31日屆滿後，李
    永茂並未向林務局展延契約，李永茂與林務局之租約業因期
    滿而終止。故癸○○、辛○○、被告壬○○、庚○○、乙○○、甲○○、丁○○、葉正宏等人遂共推被告壬○○向國有
    財產局承租土地，並簽有共有承租人合約書，及於92年09月
    24日與國有財產局簽約承租。因此，系爭建物乃癸○○、辛○○及被告甲○○、壬○○、庚○○、乙○○及卯○○共同
    建造，乃七人共有，並非卯○○一人單獨所有。
  (三)因卯○○之土地承租權，已因租約屆滿而消滅，原告自無從
    取得優於卯○○之權利，而取得土地承租權。又因寅○○僅
    為共有人之一，其轉讓共有物予原告之行為，並不符合依民
    法第819條第2項之規定「共有物之處分，應得共有人全體之
    同意」及土地法第34條之1 之規定「共有建築改良物，其處
    分應以共有人過半數及其應有部分合計過半數之同意行之。
    」等規定，自非有效，故卯○○並無法讓與全部之所有權或
    事實上處分權，原告自無從以所有權人或占有權人之身份請
    求返還系爭房屋等語。
  (四)被告庚○○、乙○○未住在系爭建物，亦無物品放置在其內
    。被告丁○○、丑○○均無系爭建物之鑰匙，亦未占有系爭
    建物，被告丁○○僅使用系爭建物中電錶的電在他處搭建電
    塔。
  (五)爰答辯聲明：原告之訴駁回；如受不利益之判決，願供擔保
    ，請宣告免予假執行。
三、不爭執之事實
  (一)臺北縣新店市○○段小坑小段31-45 地號土地為財政部國有
    財產局所管理之國有土地，訴外人李永茂於60年12月31日向
    該單位承租該筆土地（該土地詳細名稱為臺灣省省政府農林
    廳林務局烏來事業區第25小坑林班第139 號），並在該系爭
    土地種植柑桔6 百餘棵，及建有一簡易工寮，其門牌號碼現
    為臺北縣新店市○○○路131巷6號，後李永茂於69年10月17
    日將柑桔樹之所有權及該建物之所有權讓與訴外人詹啟章，
    詹啟章又於70年5月5日將柑桔樹之所有權及該建物之所有權
    讓與訴外人卯○○，此復有系爭土地土地登記謄本、國有森
    林用地出租造林契約書及國有森林用地出租造林承租訂約區
    域圖面袋、李永茂與詹啟章簽訂之讓渡書、詹啟章與卯○○
    簽訂之讓渡書均影本各1 份在卷可佐（見本院卷第11至21頁
    ）。
  (二)李永茂與林務局之租賃契約，於87年10月31日屆滿後，李永
    茂並未向林務局展延契約。
  (三)系爭建物坐落於系爭土地上、其門牌號碼為臺北縣新店市○○○路131巷6號、面積72平方平尺等情，有臺北縣新店地政
    事務所98年1月7日土地複丈成果圖即本判決之附圖、本院勘
    驗筆錄（本院卷第209頁）、現場照片（見本院卷第24至26
    、219至224頁）在卷可憑，
  (四)癸○○、辛○○及被告壬○○、庚○○、乙○○、甲○○、
    丁○○、葉正宏共推被告壬○○向國有財產局承租系爭土地
    ，並於91年09月25日共同簽署共有承租人合約書，約定共同
    承租系爭土地及系爭建物、共同負擔租賃期間之租金及房屋
    修繕費用，以及共同委託被告壬○○辦理承租與管理事宜等
    。被告壬○○乃於91年12月30日以其在系爭土地上有其所有
    之系爭建物為由，向財政部國有財產局臺灣北區辦事處申請
    承租系爭土地，並於92年09月24日與該國有財產局辦事處簽
    立國有基地租賃契約書，此復有共有承租人合約書（見本院
    卷第28頁）及財政部國有財產局臺灣北區辦事處97年03月25
    日函及其檢附之相關承租文件（見本院卷第94至97頁）在卷
    可稽。
  (五)癸○○、辛○○於96年05月16日同意將系爭土地之共同承租
    權益歸還給原告，此有癸○○、辛○○所簽署之協議書影本
    各1份（見本院卷第45、46頁）在卷可證。
四、原告主張其有系爭建物之事實上處分權，然系爭建物現遭被
    告六人無權占有，依民法第962 條等規定，請求被告六人遷
    讓返還系爭建物，被告六人則以前詞置辯，故本件爭點在於
    系爭建物究為卯○○單獨所有，或被告癸○○、辛○○、甲○○、壬○○、庚○○、乙○○與訴外人卯○○共有？被告
    是否有占有系爭房屋？經查：
  (一)被告壬○○、庚○○、乙○○、甲○○、丁○○部分
  1.原告於85年6月18日以110萬元，向卯○○買受系爭土地上之
    6 百餘棵柑桔及地上所有物，此有卯○○與原告簽訂之讓渡
    書影本1 份在卷可證（見本院卷第22頁），其受讓自包括系
    爭建物在內，且據證人卯○○於本院言詞辯論時具結證稱：
    「系爭建物是80幾年左右由我興建，並無經過政府同意，蓋
    一個小木屋有屋頂，約10多坪，放置農具、瓦斯爐，後來颱
    風來襲吹垮木屋，再用鐵皮搭蓋1、2樓，內有床舖、廚房，
    基地並沒有變大，只是加高為2 層樓，外面有兩面鐵皮腐爛
    後，用磚頭砌牆貼磁磚。在85或86年時將系爭建物轉讓給原
    告，有點交給原告，原告的岳父有上山住一段時間。有向政
    府申請租用系爭山坡地二次但都沒有通過。興建系爭建物是
    我獨立出資，在興建系爭建物時只有被告壬○○上山幫我搬
    磚頭，只是做個人情，沒有出錢。當時是被告壬○○在山上
    ，我當面告訴他我把房子賣給原告。我有於83年01月間簽立
    山坡地共租契約書（提示本院卷第156至158頁），那時是被
    告壬○○說要種菜，所以叫我撥20、30坪給他種菜，我就說
    好，才簽了這份契約，這與賣給原告的地是同一塊地，但範
    圍不一樣，因為系爭國有地有0.66公頃，所以我陸續將土地
    分別讓租給不同人使用，後來作工廠失敗，就把系爭建物及
    土地賣給原告，原告所買的範圍不包含撥給被告壬○○種菜
    的部分。被告壬○○有給我5 萬元，是為了建一條路到他的
    土地，是整道路的錢，被告乙○○拿30萬元給我，是為了承
    租系爭房子下方一塊約40至50坪的平地。癸○○給我5 萬元
    ，亦是為了承租系爭房屋下方一塊約30坪土地耕種，辛○○
    給我5 萬元，為了承租房屋下方約50坪土地耕種，他的地比
    較陡，被告甲○○拿了二次錢，共約20至30萬元，為了承租
    最下面比較陡的地方要種果樹，坪數不清楚，而陳文漢給我
    100 萬元，在房子下面約50坪的地是他的。我有答應給他們
    用系爭建物，但不代表他們是權利人，我1人給他們1把鑰匙
    。後來知道被告壬○○告訴我其有跟國有財產局承租系爭國
    有地，我當時說已經賣掉跟我無關。」等語明確（見本院卷
    第141至143、215、216頁）。
  2.證人己○○於本院言詞辯論時具結證述：「系爭建物都是卯
    ○○所興建的，沒有看到被告等人到場幫忙過，當初是我跟
    他一起蓋的，我在隔10、20尺的地方也蓋了一間，是同時興
    建，但完成時間點有差幾天，系爭建物門牌號碼是6 號，我
    自己蓋的那間是7 號。我只在系爭建物看過被告壬○○、乙○○、丁○○，被告壬○○住在系爭建物，其他兩位來一下
    就走，我有跟被告壬○○講說房子不是你的，怎麼住在裡面
    ，被告壬○○回答說他要用。因為後來原告到山上來，他拿
    讓渡書給我看，我才知道卯○○將系爭建物賣給原告，80幾
    年的時候，原告有住過系爭建物一陣子，這段期間沒有看過
    被告等人到系爭建物。系爭建物門牌號碼及用電證明是卯○○申請，卯○○有跟我說當天他沒有帶身分證，所以才辦被
    告壬○○的名義。我約70年至80年到山上去的。」等語（見
    本院卷第167、168頁），核與證人卯○○證述情節大致相符
    ，且證人己○○與兩造並無親屬、仇怨關係，其證述自堪採
    信。
  3.證人癸○○於本院言詞辯論時具結證述：「83年時有向卯○○租用系爭國有山坡地，有簽山坡地共租契約書，當時租用
    的範圍是系爭建物的右下方，包括系爭建物。我們都給卯○○興建系爭建物，但我、被告壬○○及甲○○、辛○○有出
    錢，一邊蓋卯○○一邊收錢，大概出了10幾次，每次2、3萬
    元不等，這不是借款，就我所知系爭建物共有人有被告壬○○、乙○○、甲○○及庚○○、辛○○。不知道卯○○將房
    屋賣給原告，協議書是在原告家簽的，原告拿壹份單子，說
    卯○○把系爭房屋賣給他，但被告壬○○不給他去山上，我
    把權利讓給原告，並向他說如果不能去山上再來找我。」等
    語（見本院卷第143、144頁），以及證人辛○○於本院言詞
    辯論時具結證稱：「83年時有向卯○○租用系爭國有山坡地
    ，有簽山坡地共租契約書，當時租用的範圍是系爭房屋道路
    下方，不瞭解有無包括系爭房屋在內。當初卯○○說這塊土
    地要給我用，他說不用錢，但因為大家都有繳錢，所以我也
    有陸續繳5萬元給卯○○，這不是卯○○的借款。我不知道
    系爭建物之所有權人為何。原告跟我說被告壬○○不給他去
    山上，我就把我的權利讓給原告，就簽了這份協議書。」等
    語（見本院卷第143、144頁），則據前開證人之證詞，與證
    人卯○○所述證人癸○○、辛○○各有向其租用系爭土地之
    一部份相符，另被告壬○○、庚○○、乙○○、甲○○亦不
    否認有分租證人卯○○向財政部國有財產局臺灣北區辦事處
    所承租之系爭土地使用，且證人卯○○興建系爭建物需要資
    金，其以所收取之租金以供興建系爭建物之用，要屬常情，
    難以此逕認係卯○○與證人癸○○、辛○○等人共同合資興
    建系爭建物，再者，依證人辛○○之證述，卯○○將系爭土
    地交予證人辛○○使用，卻不收取租金，反而願意將系爭建
    物之所有權與證人辛○○等人共同所有，亦違常情，何況證
    人辛○○尚且不知其是否為系爭建物之所有權人，尚難因該
    二位證人之證言，認定系爭建物為渠等與被告等人所共有。
    另卯○○固於83年01月05與癸○○、辛○○、甲○○、壬○○簽訂山坡地共租契約（見本院卷第156、157頁）、卯○○
    於83年01月l8日與庚○○、乙○○簽訂山坡地共租契約（見
    本院卷第158 頁），然細譯該等山坡地共租契約之內容，僅
    是在規範承租系爭國有地之界定兩造使用範圍及租金之負擔
    等，至於被告庚○○、乙○○、甲○○、丁○○等人，於91
    年間委任被告壬○○向財政部國有財產局北區辦事處承租系
    爭土地，係屬另一法律關係，亦均難遽以認定系爭建物之所
    有權歸屬。是據上所陳，衡情論理，應以證人卯○○、己○○之證述為可採，從而，堪認系爭建物是卯○○所興建，故
    為卯○○所有，並於85年間轉讓予原告。
  4.按對於物有事實上管領之力者，為占有人，民法第940 條定
    有明文。所謂對於物有事實上管領之力，如對於物已有確定
    及繼續之支配關係，或者已立於得排除他人干涉之狀態者，
    均可謂對於物已有事實上之管領力（最高法院95年度台上字
    第1124號判決要旨參照）。被告丁○○固辯稱其無系爭建物
    之鑰匙，亦未占有系爭建物，僅使用系爭建物中電錶的電在
    他處搭建電塔云云，及被告庚○○、乙○○辯稱渠等未住在
    系爭建物，亦無物品放置在系爭建物云云，然被告丁○○得
    以將系爭建物中之電錶連接電線至他處並持續使用該電錶之
    電力，及被告庚○○、乙○○自承共有1 把系爭建物之鑰匙
    ，均已足以認定其等對系爭建物有確定及繼續之支配關係，
    揆諸前揭說明，可謂對於系爭建物已有事實上之管領力。
  (二)被告丑○○部分
    原告主張被告丑○○共同占有系爭建物，被告丑○○則辯稱
    其無系爭建物之鑰匙，亦未占有系爭建物等語，查原告並未
    舉證以實其說，且被告丑○○雖有與被告壬○○等人簽署前
    述共有承租人合約書，惟此合約書係針對系爭土地，而非系
    爭建物，其範圍與系爭建物不同，占有系爭土地非當然即占
    有系爭建物，從而，堪信被告丑○○上開所辯為可採。
五、按民法第962 條規定：「占有人，其占有被侵奪者，得請求
    返還其占有物；占有被妨害者，得請求除去其妨害；占有有
    被妨害之虞者，得請求防止其妨害。」；次按「違章建築之
    讓與，雖因不能為移轉登記而不能為不動產所有權之讓與，
    但受讓人與讓與人間如無相反之約定，應認為讓與人已將該
    違章建築之事實上處分權讓與受讓人。又房屋之拆除為一種
    事實上之處分行為，須有事實上之處分權者，始有拆除之權
    限。」，最高法院86年度台上字第2272號有判決可稽。查卯
    ○○於85年06月18日將系爭土地上柑桔樹之所有權、系爭建
    物之事實上處分權等以110 萬元之價格讓與原告，並將系爭
    建物交付原告占有，足認原告取得系爭建物之占有及事實上
    處分權，被告壬○○、庚○○、乙○○、甲○○、丁○○無
    正當權源而占有系爭建物，揆諸前揭規定，原告自得請求被
    告五人遷讓返還系爭建物。
六、綜上所述，原告基於民法第962 條規定，請求被告壬○○、
    庚○○、乙○○、甲○○、丁○○遷讓返還系爭房屋，為有
    理由，應予准許。逾此範圍之請求，為無理由，應予駁回。
七、本件事證已臻明確，兩造其餘之攻擊防禦方法及所提之證據
    ，經審酌後認均無礙判決之結果，爰不予一一論述。
八、原告及被告壬○○、庚○○、乙○○、甲○○、丁○○分別
    陳明願供擔保請准宣告假執行及免為假執行，經核均無不合
    ，爰分別酌定相當之擔保金額准許之。原告其餘假執行之聲
    請，因訴之駁回而失所附麗，應併予駁回。
九、據上論結，本件原告之訴為一部有理由、一部無理由，依民
    事訴訟法第79條、第85條第1項前段、第390條第2項、第392
    條第2項，判決如主文。
中    華    民    國    98    年    3     月    13    日
                  民事第一庭    法  官  賴秀蘭
以上正本係照原本作成
如對本判決上訴，須於判決送達後20日內向本院提出上訴狀
中    華    民    國    98    年    3     月    13    日
                                書記官  李佩芳


司法院資訊處製作；財團法人民間司法改革基金會備份。
